臺灣臺東地方法院刑事判決　　　　　　　　　　　　　　九十三年度訴字第五五號
　　公　訴　人　臺灣臺東地方法院檢察署檢察官
　　被　　　告　乙○○
　　選任辯護人　吳漢成律師
右列被告因殺人未遂案件，經檢察官提起公訴（九十二年度偵字第一四四七號），本
院判決如左：
    主  文
乙○○殺人未遂，處有期徒刑貳年拾月。
    事  實
一、乙○○於民國九十二年一月二十二日晚上八時許，不滿甲○○與己○○前往其位
    於臺東縣臺東市○○路一○六巷二十六號住處索取載運土石之工資時，仍撥電話
    找尋其是否在家，遂出口辱罵己○○。甲○○為替其叔叔乙○○向己○○表達歉
    意，遂邀己○○、丁○○一同至同市○○路○段四六○之一號「羊肉爐小吃部」
    一同飲酒，席間丁○○聽聞己○○遭乙○○侮辱一事，遂撥打行動電話要求乙○○至「羊肉爐小吃部」，乙○○隨即於同日晚上九時許，騎機車到該小吃部，丁○○見乙○○一到場尚未下車之際，即出拳毆打乙○○頭部二次，乙○○因重心
    不穩，致使所騎之機車傾倒，乙○○拉起倒地之機車時，右手遭機車破裂之車殼
    割傷，受有右手無名指及小指切割傷併無名指屈指深肌、屈指淺肌斷裂、小指屈
    指深肌斷裂之傷害；乙○○因突遭丁○○毆打頭部，並不慎割傷右手，心中相當
    憤怒，竟萌殺意，跑至小吃部後方廚房外，拿起小吃部老板丙○○所有宰羊使用
    之刀子一把，隨即轉身前進約五‧五公尺後，持上開刀子猛刺入丁○○之腹部一
    刀，丁○○當場肚破腸流，後退約二公尺後不支倒地，受有腹部刺傷併小腸多處
    裂傷、腸繫膜撕裂併活動性出血、闌尾裂傷、左手割傷併第二至第五屈指淺肌及
    深肌斷離、正中神經、尺神經及橈動脈、尺動脈分枝斷裂等傷害，經現場民眾緊
    急送醫急救，始倖免於難；乙○○於犯案後，隨即打電話予其朋友即臺東縣警察
    局保防室科員蔡仲榮，請其代為報警自首，蔡仲榮旋即通報警方查扣前開刀子一
    把，乙○○進而接受本件裁判。
二、案經丁○○訴由臺東縣警察局臺東分局報請臺灣臺東地方法院檢察署檢察官偵查
    起訴。
    理  由
一、訊據被告乙○○固承認於右揭時、地持刀子刺殺告訴人丁○○腹部一刀之犯行，
    惟矢口否認有何殺人未遂之犯行，辯稱：丁○○先打伊，又有十幾人靠過來，伊
    基於正當防衛，才順手從現場拿起刀子，是丁○○衝得太快，才刺到伊手上之刀
    子，伊並無殺人之犯意云云。惟查：
    (一)按被告以外之人於審判外之陳述，雖不符前四條之規定，而經當事人於審判程
      序同意作為證據，法院審酌該言詞陳述或書面陳述作成時之情況，認為適當者
      ，亦得為證據；當事人、代理人或辯護人於法院調查證據時，知有第一百五十
      九條第一項不得為證據之情形，而未於言詞辯論終結前聲明異議者，視為有前
      項之同意，刑事訴訟法第一百五十九條之五定有明文。查被告、辯護人於本院
      行準備程序及審理時，並未對告訴人丁○○、證人己○○、甲○○於警詢時之
      言詞陳述聲明異議，有準備程序筆錄及審判筆錄各一份在卷可考，應視為同意
      上開警詢筆錄得作為證據，且本院審酌該等陳述做成時並無證明力明顯過低或
      證據係違法取得等情況，自應認上開警詢筆錄有證據能力，合先敘明。
    (二)右揭事實，業據告訴人迭於警詢及檢察官偵查中指訴綦詳，並於本院審理時到
      庭具結證稱屬實，核與證人己○○、甲○○於警詢時證述及檢察官偵查中、本
      院審理時到庭具結陳稱之情節大致相符，並有被告及告訴人之診斷證明書各一
      份、案發時之現場照片十張、扣案之刀子一把在卷可稽，堪信屬實。
    (三)被告雖提出正當防衛之抗辯，惟按刑法第二十三條規定正當防衛之要件，必對
      於現在之不正侵害，始能成立，若侵害已過去，或預料有侵害而侵害尚屬未來
      ，則其加害行為，自無正當防衛之可言（最高法院十九年上字第一一七四號、
      二十七年上字第二八七九號、三十年上字第一○四○號、三十八年臺上字第二
      九號判例要旨參照）。查本件告訴人雖於被告到場時，以拳頭毆打被告頭部二
      下，但告訴人於本院審理時供稱其毆打被告頭部二下後，即住手未繼續毆打被
      告，參之在場證人己○○、甲○○亦均結稱未目睹告訴人繼續再毆打被告等語
      ，且經本院會同被告、告訴人、證人己○○、甲○○、丙○○至現場會勘結果
      ，確認告訴人遭被告持刀刺入腹部倒地之地點距刀子置放處約七‧五公尺，此
      有本院勘驗筆錄一份、勘驗照片五張附卷足憑；告訴人亦於本院審理時陳稱：
      「（問：你被刺的地點離上次履勘放刀子的地方有多遠？）那天量的七米半的
      地方是我倒下去的地方，我被刺的地方離放刀子的地方大約五米半。」等語（
      見本院九十三年七月二十六日審判筆錄第二十七、二十八頁），被告亦當庭表
      示對告訴人上開供詞並無意見，且自承其拿起刀子後前進幾步才刺入告訴人腹
      部，足認被告拿起刀子時，告訴人尚距離被告約五‧五公尺，並未在被告身邊
      對被告為攻擊行為，是告訴人雖於被告拿刀子前毆打被告頭部，然於被告拿刀
      子時，侵害業已過去。另被告辯稱案發時尚有十幾人欲靠過來，惟被告亦供稱
      該十幾人之位置在告訴人之後，足見該十幾人與被告間之距離在五‧五公尺以
      上，且告訴人及在場證人己○○、甲○○亦結稱未目睹該十幾人有攜帶任何工
      具、兇器或對被告為攻擊行為，是該十幾人對被告加害與否，僅在顧慮之中，
      顯非現在不法之侵害。綜上足認被告主張所遭受之侵害，部分於案發時業已過
      去，部分則預料有侵害而侵害尚屬未來，依上揭判例要旨，自無正當防衛之可
      言。
    (四)公訴人雖主張扣案之刀子係被告所有，惟經本院到現場會勘時，發現現場廚房
      內尚有一把刀子與扣案刀子相似，小吃部老板丙○○當場確認並表示扣案之刀
      子與現場另一把相似之刀子均為其所有，此有本院前開勘驗筆錄及照片在卷可
      佐，並經證人丙○○於本院審理時到庭具結陳述屬實，雖證人丙○○於偵查中
      不敢確認扣案刀子係其所有，惟其於本院審理時結稱：「因為當時我看到刀子
      上面有鎖螺絲，我一時不敢確認，等我回去之後，我有問做鐵皮師傅，才知到
      他幫我鎖上的，所以我才敢確定刀子是我所有。」等語。且經比對扣案刀子與
      本院履勘現場發現之另一把相似刀子，其刀柄上所鎖上螺絲種類、位置均相同
      ，應可認為係同一人所為，而從該二把刀子刀柄上螺絲之污垢、磨損程度觀之
      ，顯均已鎖上一段時間，而非剛鎖上不久，是證人丙○○於本院之證詞，應可
      採信，尚難認扣案之刀子係被告所有。
    (五)扣案被告持以行兇之刀子，經本院於準備程序中當庭勘驗結果如下：(1)扣案刀
      子係紅色塑膠刀柄，鐵質刀刃，刀刃鋒利，刀尖尖銳。(2)刀子全長二十五點五
      公分，刀柄長十公分，刀刃長十五點五公分，刀刃最寬處為三公分。(3)刀柄靠
      近刀刃部分有鎖入一個螺絲釘。此有本院九十三年五月三日準備程序筆錄一份
      在卷可考；被告持此既長又尖銳之鐵製尖刀猛刺入他人之腹部，將足以致人於
      死，應為常人所可預知，況腹部為人體胃、腸、肝、脾、腸等重要器官之所在
      ，為人體之要害部位，參諸告訴人所受傷害係小腸多處裂傷、腸繫膜撕裂併活
      動性出血、闌尾裂傷、左手割傷併第二至第五屈指淺肌及深肌斷離、正中神經
      、尺神經及橈動脈、尺動脈分枝斷裂等刀傷，此有前開診斷證明書一份在卷可
      憑，並經告訴人到庭陳稱綦詳，足見被告持尖刀刺殺告訴人用力甚猛，其既可
      預知持尖刀朝人之腹部之要害部位猛刺，將使人有喪命之可能，仍蓄意持尖刀
      猛刺告訴人之腹部，告訴人若非急救得宜，早已命喪黃泉，被告顯有欲致人於
      死之殺人犯意。
    綜上所述，足認被告所辯，顯係卸責之詞，不足採信。本件事證明確，被告殺人
    未遂之犯行堪予認定，應依法論科。
二、核被告所為，係犯刑法第二百七十一條第二項、第一項之殺人未遂罪。被告已著
    手於殺人行為之實施，未生死亡之結果，為未遂犯，應依刑法第二十六條前段之
    規定，按既遂犯之刑度，減輕其刑。查被告於犯案後，在未被發覺前，即主動打
    電話託警界朋友蔡仲榮報警，並向有偵查犯罪職權之臺東縣警察局臺東分局永樂
    派出所承辦警員陳志慶自首犯罪，接受裁判，此業據證人蔡仲榮、陳志慶於偵查
    中到庭具結證稱無訛，應依刑法第六十二條前段之規定遞減輕其刑。爰審酌被告
    僅因細故即持鐵製尖刀猛刺告訴人之腹部，犯罪手法殘酷，對他人生命權視如草
    芥，並造成告訴人當場肚破腸流，受有小腸多處裂傷、腸繫膜撕裂併活動性出血
    、闌尾裂傷、左手割傷併第二至第五屈指淺肌及深肌斷離、正中神經、尺神經及
    橈動脈、尺動脈分枝斷裂等傷害，及其犯罪後與告訴人達成和解、態度良好，告
    訴人亦表明不再追究等一切情狀，量處如主文所示之刑。又扣案之刀子一把，雖
    為供犯罪所用之物，惟非屬被告所有，已如前述，爰不諭知沒收，附此敘明。
據上論斷，應依刑事訴訟法第二百九十九條第一項前段，刑法第二百七十一條第二項
、第一項、第二十六條前段、第六十二條前段，判決如主文。
本案經檢察官戊○○到庭執行職務。
中      華      民      國    九十三    年      八      月      九      日
                                臺灣臺東地方法院刑事第一庭
                                    審判長法  官  陳弘能
                                          法  官  林卉聆
                                          法  官  鄭峻明
右正本證明與原本無異。
如不服本判決，應於判決送達後十日內向本院提出上訴狀。（須附繕本）
「切勿逕送上級法院」
                                        書記官  張建成
中      華      民      國    九十三    年      八      月      九      日
附記：
中華民國刑法第二百七十一條
(普通殺人罪)
殺人者，處死刑、無期徒刑或十年以上有期徒刑。
前項之未遂犯罰之。
預備犯第一項之罪者，處二年以下有期徒刑。
